【裁判字號】    92,聲,53
【裁判日期】    920331
【裁判案由】    
【裁判全文】
臺灣新竹地方法院民事裁定  九十二年度聲字第五三號
    聲  請  人  明新科技大學
    法定代理人  張光正
    代  理  人  莫詒文律師
                程巧亞律師
    相  對  人  風崗育樂事業有限公司
    法定代理人  傅元暘
                            號.
    代  理  人  李林盛律師
                王彩又律師
                李明仙律師
右聲請人因與相對人間因確認經營管理權事件，聲請假處分，本院裁定如左：
    主      文
聲請駁回。
聲請費用由聲請人負擔。
    理      由
一、按債權人就金錢以外之請求，欲保全強制執行者，得聲請假處分；假處分，非因
    請求標的之現狀變更，有日後不能強制執行或甚難執行之虞者，不得為之；而此
    項規定於爭執之法律關係有定暫時狀態之必要者，亦準用之，此觀民事訴訟法第
    五百三十八條準用同法第五百三十二條之規定自明；又聲請假處分，依同法第五
    百三十二條、第五百二十六條第一項、第二百八十四條等規定，對於請求及假處
    分之原因，應提出能即時調查之證據以釋明之。次按所謂請求標的之現狀變更，
    係指為請求標的之物，其從前存在之狀態，已有變更或將有變更而言，債務人就
    其物為法律上之處分，亦屬使其物之現狀有變更，不僅物之損毀或失其所在等情
    事始足稱為現狀變更；而假處分係保全強制執行方法之一種，原為在本案請求尚
    未經判決確定以前，預防將來債權人勝訴後，因請求標的之現狀變更，有日後不
    能強制執行或甚難執行之虞者而設，故債權人聲請假處分所主張之權利，債務人
    對之有所爭執者，應於現在或將來有訴訟繫屬時，請求法院為本案之判決，以資
    解決，尚非聲請假處分時，先應解決之問題；又所謂有定暫時狀態之必要，係指
    因避免重大之損害或防止急迫之強暴等而言（最高法院二十年度抗字第三三六、
    三六六號、六十九年度台抗字第七二號判例、八十三年度台抗字第三六三號、八
    十四年度台抗字第五七五號裁判意旨參照）。
二、本件聲請人聲請意旨略以：聲請人之前董事長李鴻超於民國（下同）八十四年一
    月五日竟與校外人士陳鏗爾簽訂游泳池、保齡球館相關設施經營管理契約，約定
    由陳鏗爾其後所成立之公司即相對人進行經營管理上開設施，嗣於八十五年間，
    有限責任私立明新工商專科學校員生消費合作社理事主席李小超又與校外人士黃
    秀雄、相對人公司法定代理人陳鏗爾簽訂高爾夫球練習場經營管理契約，約定由
    案外人黃秀雄、相對人公司接續經營管理，實際上則由當時之校長與相對人公司
    私自簽訂契約，委託相對人經營管理。然查前開游泳池、保齡球館、高爾夫練習
    場等，基本上均係屬於校舍，依法應供學生教學之用，均不得由校外人士以營利
    為目的為營業或管理，且有限責任私立明新工商專科學校員生消費合作社根本無
    權代表聲請人學校提供土地供校外人士開發高爾夫球場，是其簽約內容明顯違反
    法令，而教育部亦早經函釋私立學校依其創設之目的，不得對外經營與教學無關
    之商業活動，故由消費合作社管理保齡球館、收費開放校外人士使用，已涉與教
    學無關之商業行為，於現行法令尚無所據；該保齡球館屬學校校舍之一，宜由學
    校自行管理，並供教學之用，不得予校外人士私自營利管理經營等情；而聲請人
    之新任校長就任後，發現該違法之問題，即發函要求相對人公司立即停止前開不
    合法之行為，相對人公司本應即停止，惟聲請人屢次催請，卻遭相對人拒絕。又
    按私立學校法第六十五條規定：「私立學校為增進教學效果，並充實學校基金，
    得辦理與教學、實習、實驗、研究、推廣相關之附屬機構。˙˙˙˙其財務應與
    學校之財務嚴格劃分，其盈餘應用於改善師資、充實設備及撥充學校基金，不得
    以任何方式對特定之人給予特殊利益」等語；是依前開規定辦理之附屬機構均不
    得影響學校正常運作；而校外特定人士本不得進入校園私營游泳池、保齡球館及
    其他校園設施，則此本屬供學生使用，不得予特定人特定利益，自應立即回復合
    法之狀態，以免少數利益團體操控教學之校舍使用，致嚴重影響學生受教之權益
    。又依據教育部前開函釋，更可見前開違法之狀態已遭教育主管機關糾正應加以
    收回，不得予私人特定利益，自應回復合法之狀態，且屬刻不容緩。又依據委託
    營運管理契約第七條約定，因政府法令變更或其他不可抗拒之事由致不能繼續委
    託經營時，聲請人得終止契約，是縱依據前開契約，聲請人因法令規定不能繼續
    委託經營時，自得終止契約，相對人亦不應繼續違法經營，而致影響學校正常運
    作；亦即兩造間之合約應於合法之前提下經營，如非合法即得隨時停止，實不因
    聲請人前任校長未加制止，即允許違法狀態繼續；又如不加以現實制止，將來學
    校之運作將被迫於違法之狀態下經營，實非私立學校法之本旨，且既已發現不合
    法，仍持續容認其發生，不唯聲請人本身違背法令，甚至予學生不良之示範，尤
    其就本件屬教育機構而言，實難為師道。另查相對人將前游泳池設備交付予其他
    學校如忠信高中使用，亦即藉管理將上開設備充作他校之游泳池，嚴重影響聲請
    人學生使用該校舍之權益，而相對人甚至更以分擔水電費為由，作為供教學使用
    之條件，且不論是否教學時間內外均在經營，而校外人士素質不一，相對人自違
    反不得於教學時間內經營之約定，使學生白天上課使用時本屬有限空間擁擠不堪
    ，而校外人士於教學時混雜其中，實已嚴重影響學生教學、教學品質及學生權益
    。又學生使用校舍本屬其應有之權益，相對人收取費用始同意學生使用，亦導致
    學生權益受損。從而相對人之所為業對聲請人造成損害，為恐相對人繼續為不法
    經營，進入聲請人學校或聲請人所有不動產區域範圍，使違法之行為狀態繼續，
    致聲請人遭受重大損失，或對聲請人學員生或財產權益造成損害，日後有難於回
    復之虞，實有禁止相對人於學校上開附屬設施內繼續營利私為經營行為，另禁止
    使用聲請人內之游泳池、保齡球館及高爾夫球練習中心之所有設備之急迫及必要
    ，又縱認本件兩造簽訂之合約效力有所爭議，因對於教學時間內之經營應無疑義
    ，是就保障師生教學時間內不受影響，亦請准於教學時間內禁止相對人經營，以
    保障聲請人之權益，另聲請人亦願供擔保以補釋明之不足等情。
三、相對人則以本件係聲請人之前身明新工商專科學校於八十四年一月五日在律師見
    證下，由聲請人當時之董事長李鴻超代表聲請人與案外人陳鏗爾簽訂契約，以類
    似ＢＯＴ方式，約定由陳鏗爾出資一億四千萬元，在聲請人校內興建游泳池與保
    齡球館，興建完成後，由聲請人委託陳鏗爾將來成立之法人即相對人管理經營十
    八年，期滿後一切設施則無償歸聲請人所有，但在相同條件下，陳鏗爾有優先經
    營權，嗣陳鏗爾即與其他股東成立相對人公司，籌資一億四千萬元，依聲請人之
    指示，部分以捐款名義給付給聲請人，部分支付興建建物、購置保齡球館球道、
    游泳池循環系統等一切設備之費用，八十五年一月十日，聲請人員生消費合作社
    受聲請人之委任，另與案外人黃秀雄、相對人簽訂合約書，約定黃秀雄與相對人
    各出資三百七十五萬元，設立高爾夫球練習場，委託黃秀雄經營管理至九十四年
    二月二十八日止，自九十四年三月一日起至一百零二年十二月三十一日止，則委
    由相對人經營管理。因黃秀雄無法人資格，故於八十九年十一月二十七日兩造又
    簽訂經營管理契約，約定將游泳池、保齡球館、高爾夫球練習場均委託相對人經
    營管理，相對人就高爾夫球練習場之收支狀況再與黃秀雄結算。而聲請人自八十
    五年一月一日起，將游泳池、保齡球館委託相對人經營管理迄今已七年餘，雙方
    配合無間，並無任何不便；聲請人之體育組於每學期開學前均會將該學期之課表
    交予相對人，相對人均予配合，將游泳池之絕大部分水道區隔出來，作為教學使
    用，同時增派救生員協助聲請人體育老師之教學與維護學生水上活動之安全，師
    生均感謝相對人之協助。本件倘如聲請人所稱希望於週一至週五之白天收回由聲
    請人自行經營，則聲請人是否已聘請合法取得救生員執照之足夠人員擔任救生員
    工作，以維護上課師生之安全？聲請人已否聘請游泳池循環過濾系統之專業人員
    負責維護修理游泳池之循環過濾系統？均係極大之問題。又按私立學校為增進教
    學效果，並充實學校基金，得辦理與教學、實習、實驗、研究、推廣相關之附屬
    機構；但應先訂定章則報經主管教育行政機關及目的事業主管機關核准後，始得
    辦理，私立學校法第六十五條第一項定有明文；查聲請人為知名之私立大專院校
    ，與相對人簽訂前開契約之前，理應依法辦妥上開事項，應無所謂違反上開規定
    之情形。而本件聲請人於簽訂契約數年後，竟謂該校未遵私立學校法第六十五條
    第一項規定，實令人詫異。且查相對人為履行與聲請人間簽訂契約所約定應盡之
    義務，共投資一億四千三百七十五萬元，並未取得任何特殊利益，是簽訂之契約
    是否違反私立學校法第六十五條第一項規定，實有疑義；又本件游泳池、保齡球
    館、高爾夫練習場之經營管理，自八十五年迄今，現狀並無任何變更，且在簽訂
    委託營運管理契約時，聲請人就已經預期在委託經營管理期間即係要供相對人營
    運，且依目前相對人之營運狀況業已達七年餘，故實際之現狀即係如此，另在一
    般上課時段都係散客，對於聲請人之正常教學亦無影響，更無對聲請人有致生重
    大損害或其他類似情形之虞。是聲請人聲請本件假處分，明顯與法律規定不符；
    現聲請人因董事會及校長更易，即欲推翻上開契約，顯屬無理。又按法律不保護
    惡意之人，聲請人聲請本件假處分，非但不合法律要件，且屬無理，將致相對人
    遭受嚴重之損失，自不應准許等情置辯。
四、本件聲請人向本院聲請定暫時狀態之假處分，參諸前述，所應究者即為請求標的
    之物即相對人經營權，其從前存在之狀態，是否已有變更或將有變更；又聲請人
    所聲請之假處分是否係因避免重大之損害或防急迫之強暴。查本件聲請人與案外
    人陳鏗爾於八十四年一月五日簽訂契約，並約定由陳鏗爾成立之法人即相對人管
    理經營，而前開游泳池、保齡球館、高爾夫練習場在興建完成後，即由相對人經
    營（其中高爾夫球練習場係先委託黃秀雄經營，嗣因黃秀雄無法人資格，於八十
    九年十一月二十七日又委由相對人經營），而經營情形即如目前之狀況，現狀並
    無任何變更等情，為聲請人所不爭執，從而本件自相對人經營之狀態，由開始即
    從前之狀況，迄今均未變更，已難謂符合民事訴訟法第五百三十八條準用同法第
    五百三十二條所稱「請求標的之現狀變更」之假處分要件。聲請人雖主張相對人
    目前之經營，係違反私立學校法之強行規定，亦即屬於違法之狀態，自應回復合
    法，且屬刻不容緩云云。惟相對人就受聲請人之委託經營，是否違反私立學校法
    之規定，有所爭執，則是否果如聲請人主張之違法狀態在持續中，亦非無疑；而
    民事訴訟起訴之原告，往往均係主張被告之行為屬於違法狀態（如侵權行為、違
    反法律強制規定之行為等），惟並不能以此即可認定符合定暫時狀態假處分之要
    件，亦即仍應以前述是否係因避免重大之損害或防急迫之強暴為考量；且聲請人
    此部分主張是否可採，亦待兩造間之本案訴訟加以調查、辯論，始得為認定，從
    而聲請人此部分之主張，自無從作為聲請本件假處分之理由。聲請人雖又以前開
    委託經營之方式，業經教育部明令係屬違法云云，並提出教育部公函一份為證；
    惟就聲請人此部分提出之教育部公函，乃係聲請人於八十五年間將所擬定之「保
    齡球場運作管理實施辦法」呈報教育部，經教育部審核結果，認為體育教學係學
    校教育之一環，學生如已依規定繳交學雜費註冊入學，則體育選修保齡球課程，
    不得額外加收清潔維護費或其他費用，另就聲請人擬委託員工消費合作社管理保
    齡球館開放校外人士使用，應請緩議等情；惟就本件係由案外人陳鏗爾與聲請人
    約定，由其出資興建上開設施歸聲請人所有，而聲請人則委託陳鏗爾其後成立之
    相對人公司經營管理之情形並不相符；且查相對人之經營亦不得影響校園安寧及
    教學，甚至當聲請人實施正常教學時，相對人尚須提供必要之支援（此部分詳後
    述），從而該項函釋，亦無從作為前開委託經營契約當然違法之依據；否則聲請
    人既已於八十五年間即已接獲教育部上開函釋，茍上開委託經營方式明顯違法，
    則何以會持續由相對人經營迄今，亦可見聲請人此部分之主張無從作為其聲請本
    件假處分之理由。聲請人固另主張目前相對人之經營狀態，已嚴重影響學生之受
    教權云云；惟查相對人抗辯聲請人之體育組於每學期開學前均會將各班之課表交
    予相對人，相對人當聲請人之學生上游泳課時，均會配合將游泳池之絕大部分水
    道區隔出來，作為聲請人教學使用等情，亦為聲請人所不爭執；且依據兩造間於
    八十九年十一月二十七日簽訂之委託營運契約第三條約定，相對人營業時間以不
    影響校園安寧及教學為原則；第五條第二款亦約定聲請人實施正常教學時須由相
    對人提供必要之各項支援等，有該契約一份在卷可按，則相對人在受託經營時，
    依據前開約定，不但不能影響正常之教學，反而當學生上游泳課時，相對人應提
    供必要之協助，則此之經營，又有何嚴重影響學生之受教權？是聲請人此部分主
    張已難謂可採。聲請人固主張相對人將前開游泳池等設備提供給諸如忠信高中等
    使用，亦即藉管理將上開設備充作他校之游泳池，嚴重影響聲請人學生使用該校
    舍之權益，而相對人甚至更以分擔水電費為由，作為供教學使用之條件，且不論
    是否教學時間內外均在經營云云；惟基於前述，相對人本於前開與聲請人簽訂之
    委託營運契約約定，本得在不影響校園安寧及教學之原則下為營運行為，則相對
    人縱有開放給部分其他學校學生使用，本即屬符合兩造之約定，且亦無從以此認
    為此項開放給校外人士使用即有對聲請人學生受教權產生嚴重影響之情形。至聲
    請人主張相對人以分擔水電費為由，作為供教學使用之條件云云；惟就聲請人此
    部分提出之協調會會議記錄，係相對人將保齡球館二樓全部交給聲請人之旅館事
    業管理學系為行政、教學、實習使用，而聲請人則負責繳納該保齡球館每年以五
    百萬元為限之水電、瓦斯費等情；而查前開保齡球館建物雖係約定歸屬聲請人所
    有，惟由相對人受委託經營之期限則至一百零二年十二月三十一日止，亦有合約
    書一份附於兩造間之本案訴訟即本院九十二年度訴字第六０號事件卷可按，而因
    聲請人之旅館事業管理學系教學等需要，相對人乃提前於八十七年十月間即將保
    齡球館二樓全部提前交還，則因聲請人實際管理使用該館之二樓全部，又係提前
    收回該部分之設備，則兩造間因而有前開協議，經核並無對聲請人產生有重大損
    害或急迫強暴之情形，從而聲請人此部分所述，亦難認符合聲請假處分之要件。
    聲請人又主張依據兩造約定，相對人之受託營運時間係為正常教學外之時段，亦
    即僅能在假日或晚上經營，惟相對人目前在正常教學內之時間亦在經營云云；惟
    相對人辯稱其七年餘來之營運狀態均係如此，未曾變更，亦即均由相對人管理，
    只有聲請人在進行體育教學時，相對人會撥出專用水道供學生使用並提供相關之
    支援，而聲請人就此則亦不爭執，且自認其學生於體育課時段仍可進入使用上開
    設備等情，是目前相對人之營運管理時間，既係依照歷來之經營方式，而就聲請
    人學生之體育教學亦不受影響，則此之經營方式亦難認有須以假處分之方式加以
    立即改變，以避免重大損害或防急迫強暴之情事；又縱令相對人之前開營運時間
    與兩造約定不符，亦係聲請人是否與相對人另行協商或定期催告相對人按照契約
    履行，使之符合契約之約定，如相對人仍未依照契約履行，並依據法律規定及契
    約約定主張，惟聲請人並未為此途，則亦難認有因此聲請假處分之必要。至聲請
    人另提出其學生在網站之投訴及班代表座談會之發言紀錄，主張相對人目前之經
    營方式確對其學生之受教權益有所影響云云；惟查聲請人此部分提出之資料，均
    係就學生選修高爾夫、保齡球、游泳等課程要另外付費之問題表明不滿，惟依據
    前開委託營運管理契約約定，屬於聲請人之正常教學本不在委託經營管理之範圍
    ，是此部分茍有另行收費，聲請人自可依據契約約定與相對人進行協商解決；至
    於正常上課以外之時段，在一般學校師生如使用類如前開游泳池、保齡球館、高
    爾夫球場等需較多維護管理費用之設施時，無論有無依法委託他人經營管理，而
    有向該校師生收取合理之費用（用諸清潔、維修），亦屬常見，從而亦不能因有
    部分學生反應在上課以外時段使用前開設備需付費，即認為有聲請定暫時狀態假
    處分之必要。聲請人又主張由前開委託營運管理契約第七條第一款之約定，聲請
    人亦可終止契約，且因目前由相對人繼續經營係屬違法狀態，如持續下去，則聲
    請人就會受主管機關糾正或取消補助，因此對於聲請人包含學生都會受到損害云
    云。惟查聲請人主張之委託營運管理契約第七條第一款係指有政府法令變更之情
    形；而按私立學校法於前開簽訂委任營運管理契約之時即有如聲請人主張之規定
    （其時係規定於該法第六十二條），亦即自相對人受託營運以來迄今，此部分之
    法律並無變更（僅係條號不同），則聲請人是否得以前開約定終止契約，已非無
    疑；且查相對人之經營方式，七年餘來並無變更，則茍教育主管機關會以此違法
    狀態存在而對聲請人糾正或取消對聲請人之補助，衡情應早已為之，惟聲請人反
    而逐步升格至科技大學，從而是否會有如前開主張之情形，已非無疑；且聲請人
    亦未能就此部分提出能即時調查之證據以釋明之，從而聲請人此部分主張亦不足
    採。
五、綜上所述，本件聲請人聲請定暫時狀態假處分，惟由其主張之假處分原因，或無
    從認定符合假處分之構成要件，或無法認定聲請之假處分係因避免重大損害或防
    急迫強暴情事，或未能提出即時調查之證據，以釋明其所主張之請求及假處分原
    因為真實，其聲請即屬無從准許。
六、依民事訴訟法第九十五條、第七十八條裁定如主文。
中      華      民      國    九十二    年      三      月    三十一    日
                                  臺灣新竹地方法院民事第一庭
~B法      官  李承訓
右正本證明與原本無異。
如不服本裁定應於送達後十日內向本院提出抗告狀。
~B法院書記官  吳玉蘭
中      華      民      國    九十二    年      三      月    三十一    日


司法院資訊處製作；財團法人民間司法改革基金會備份。
